【裁判字號】    98,訴,159
【裁判日期】    980819
【裁判案由】    偽造文書等
【裁判全文】
臺灣宜蘭地方法院刑事判決               98年度訴字第159號
公  訴  人  臺灣宜蘭地方法院檢察署檢察官
被      告  乙○○
選任辯護人  林世超律師
上列被告因犯偽造文書等案件，經檢察官提起公訴（98年度偵字
第23號），本院判決如下：
    主  文
乙○○無罪。
    理  由
一、公訴意旨略以：被告乙○○明知其母林李阿草業已於民國93
    年12月12日死亡，為支應其母喪葬費用，意圖為自己不法之
    所有及偽造文書之犯意，冒領死者林李阿草存款：（一）冒
    領林李阿草中華郵政股份有限公司五結郵局存款部分：97年
    5月6日，乙○○前往宜蘭縣頭城鎮農會，冒用林李阿草名義
    填具取款憑條，並在取款憑條上盜蓋「林李阿草」之印鑑後
    ，持該等偽造之取款憑條予以行使，向不知情之行員領款，
    使該銀行行員因此陷於錯誤而自林李阿草帳號000000-0-000
    000-0號之帳戶內交付新臺幣（下同）707元，足以生損害於
    上開郵局及其他繼承人丙○○等。（二）冒領林李阿草宜蘭
    縣五結鄉農會存款部份：93年12月24日，乙○○前往宜蘭縣
    五結鄉農會，冒用林李阿草名義填具取款憑條及轉帳申請書
    ，並在取款憑條及轉帳申請書上盜蓋「林李阿草」之印鑑後
    ，持該等偽造之取款憑條予以行使，向不知情之行員領款，
    使該銀行行員因此陷於錯誤而自林李阿草帳號00-00000-0-0
    0號之帳戶內交付轉帳82萬7千元至乙○○所有之宜蘭縣五結
    鄉農會0000000000帳號內。並按月自上開林李阿草帳戶內轉
    帳支付乙○○所住房屋之電話費、水費、電費，足以生損害
    於上開郵局及其他繼承人丙○○等，因認被告涉犯刑法第21
    6條、第210條之行使偽造私文書罪及刑法第339條第1項之詐
    欺取財罪云云。
二、按犯罪事實應依證據認定之，無證據不得認定犯罪事實；不
    能證明被告犯罪者，應諭知無罪之判決，刑事訴訟法第154
    條第2項、第301條第1項分別定有明文。又所謂認定犯罪事
    實之證據，係指足以認定被告確有犯罪行為之積極證據而言
    ，如未發現相當證據，或證據不足以證明，自不能以推測或
    擬制之方法，以為裁判基礎。又認定不利於被告之事實，需
    依積極證據，茍積極證據不足為不利於被告事實之認定時，
    即應為有利於被告之認定，更不必有何有利之證據，此觀諸
    最高法院76年度臺上字第4986號、32年度上字67號判例意旨
    亦甚明顯。
三、本件公訴人認被告乙○○涉犯偽造文書罪嫌，無非係以被告
    乙○○之陳述、告訴人丙○○之指訴、林李阿草中華郵政股
    份有限公司五結郵局交易明細資料、五結鄉農會交易明細資
    料為其論據。訊據被告堅決否認有何行使偽造文書及詐欺取
    財之犯行，辯稱：五結郵局之部分係郵局要求我去辦理終止
    止付，五結鄉農會82萬多元的部分，是因為母親喪事要用錢
    ，農會的人通知我們家人一起去農會，由我代表辦理，轉帳
    水費、電費及電話費的部分，是母親生前即已辦理轉帳了，
    並沒有偷領錢也沒有偽造文書等語。
四、經查：
（一）被告前往中華郵政股份有限公司五結郵局（下稱中華郵政
      公司五結郵局）於提款單上蓋用林李阿草之印鑑並領取帳
      戶內之新臺幣707元等情，固據被告坦認在卷，並有中華
      郵政股份有限公司宜蘭郵局97年12月18日宜營字第097500
      1007號函及所附交易明細、提款單在卷可稽，自堪信為真
      實，然被告堅決否認其有何偽造文書及詐欺取財之犯意，
      而依證人甲○○於本院審理時證述：「5年未活動的懸帳
      ，總公司的資訊處會專責通知懸帳的客戶請他們提領，如
      果被告有說他母親死亡，我們會按照繼承程序處理，要是
      存戶的存摺、密碼、印章都正確，我們不會注意這個細節
      ，終結帳號我們可以權宜辦理，我們窗口繁忙，要是密碼
      、印章、存摺對了，就可以終結帳號了」等語（見本院卷
      第133-136頁筆錄），可知被告會前往中華郵政公司五結
      郵局辦理林李阿草帳戶結清之動作，係因中華郵政公司之
      通知，且因郵局承辦人員之業務繁忙，對於辦理終結帳戶
      之手續，亦得以權宜之方式為之，亦即僅需有存戶之存摺
      、密碼、印章即可辦理，故被告辯稱其有告知母親死亡而
      係因便宜行事始蓋用母親林李阿草之印章領款等情，亦非
      全然無據，且參之被告所填寫之郵政存簿儲金提款單所示
      ，被告除於原留印鑑欄內蓋用林李阿草之印鑑章外，於提
      款單之下方，亦同時簽立「乙○○」之簽名，以表明係被
      告本人領取該筆款項，更可徵被告實無偽造文書及詐欺取
      財之犯意甚明。
（二）被告於93年12月24日以林李阿草之名義至宜蘭縣五結鄉農
      會二結辦事處領取林李阿草帳戶內之82萬7千元之款項等
      情，亦據被告坦認無誤，並有五結鄉農會97年12月10日五
      農信字第0970003988號函及所附交易明細、取款憑條及轉
      帳收入傳票附卷可考，亦堪信為真實。然被告堅決否認有
      何偽造文書及詐欺取財之犯行，而依證人即被告之弟弟丁○○於本院審理時證稱：「農會的人打電話來說要找我母
      親，電話是我小嬸丙○○的太太接的，農會的人說有人要
      去領錢，我小嬸跟農會的人說林李阿草死了，說我們在辦
      喪事沒有空，農會叫我們叫人過去看看，後來我和丙○○
      過去，過去之後，我們告訴農會的人說領錢的是我大哥，
      他要領錢出來辦理喪事，我的姊妹都沒有在管這件事，但
      是被告去領這些錢，丙○○和我知道，他說他要去領來辦
      喪事，我們才同意，後來我們走了，他才把錢領出來」等
      語明確（見本院卷第137-140頁筆錄），核與證人即被告
      之姊姊林金環證稱：「辦理法事時，我是有聽說農會的人
      打電話說被告要去農會領錢，但是都是他們兄弟在處理的
      ，我們沒有管，我們全部都是交給他們處理，繼承人是我
      們4姊妹還有被告、丙○○、丁○○共7人，我們姊妹有同
      意授權被告兄弟3人全權處理有關母親的遺產及後事」等
      語（見本院卷第194-195頁筆錄）相符，顯見被告前往領
      取該筆款項時，被告之弟弟即丁○○與丙○○均知情，且
      同意被告領取該筆款項作為辦理喪事之用，且同為繼承人
      之被告之4位姊妹亦均同意授權予被告、證人丙○○、丁○○3人處理有關林李阿草遺產等事宜，則被告既係確徵
      得林李阿草之繼承人全體之同意而代為領取該筆款項，被
      告自無何偽造文書及詐欺取財之犯意甚明，況證人即告訴
      人丙○○於本院審理時亦證稱：「我是跟我2哥（即證人
      丁○○）過去，當時應該算有同意被告去領錢，但是領多
      少錢我不知道，因為被告都沒有公布明細帳目所以才申告
      」等語（見本院卷第190頁筆錄），更可知證人丙○○對
      於被告前往領取該筆款項一節，實已表同意之意，僅係因
      被告未公布詳細之明細帳目，始為申告，故尚難據此即認
      被告有何偽造文書及詐欺取財之犯意無誤。
（三）至被告以其母親林李阿草之帳戶轉帳房屋之水費、電費及
      電話費等情，固據被告坦認無誤，且有五結鄉農會帳戶交
      易明細存卷可參，然被告之母親林李阿草於88年4月29日
      即其生前，即已以其名下之帳戶約定轉帳水費、電費及電
      話費等情，此有五結鄉農會代繳公用事業月費委託書、委
      託代繳電費約定書在卷可按（見本院卷第61-65頁），顯
      見被告並未偽造林李阿草之名義而為轉帳之申請，故縱被
      告於林李阿草死亡後，疏未辦理終止而續由該帳戶扣款，
      亦難認被告有何偽造文書及詐欺取財之犯行甚明。
（四）綜上所述，依公訴人所舉之證據，尚不足證明被告涉有前
      開公訴人所指之行使偽造私文書及詐欺取財之犯行，此外
      ，復查無其他積極之證據足資認定被告涉犯上開罪嫌，揆
      諸前揭說明，自應為被告無罪判決之諭知。
據上論斷，應依刑事訴訟法第301條第1項前段，判決如主文。
本案經檢察官張立言到庭執行職務
中    華    民    國    98    年    8     月    19    日
                  刑事第二庭審判長法  官  黃永勝
                                  法  官  陳映佐
                                  法  官  鄭貽馨
以上正本證明與原本無異。
如不服本判決應於收受送達後十日內向本院提出上訴書狀，並應
敘述具體理由；其未敘述上述理由者，應於上訴期間屆滿後二十
日內向本院補提理由書(均須按他造當事人之人數附繕本)「切勿
逕送上級法院」。
                                  書記官  高雪琴
中    華    民    國    98    年    8     月    19    日


司法院資訊處製作；財團法人民間司法改革基金會備份。
